【裁判字號】    97,台上,359
【裁判日期】    970229
【裁判案由】    損害賠償
【裁判全文】
最高法院民事判決              九十七年度台上字第三五九號
上  訴  人  三信商業銀行股份有限公司
法定代理人  壬○○
訴訟代理人  施瑞章律師
被 上訴 人  甲○○
            乙○○
            丙○○
            丁○○
            戊○○
            己○○
            庚○○
            辛○○
上列當事人間請求損害賠償事件，上訴人對於中華民國九十六年
六月二十六日台灣高等法院台中分院第二審判決（九十五年度上
字第一八四號），提起上訴，本院判決如下：
    主  文
上訴駁回。
第三審訴訟費用由上訴人負擔。
    理  由
本件上訴人主張：訴外人豐臣建設股份有限公司（下稱豐臣公司
）負責人羅文雄於民國八十一年十二月間，提供其所有坐落於台
中縣豐原市○○段六七三地號土地及地上建物設定抵押權為擔保
（下稱系爭擔保物），向由伊承受其權利義務之台中縣豐原市信
用合作社（下稱豐原合作社）申請貸款新台幣（下同）一千萬元
，詎受伊委任辦理徵信、放款、審核業務之人即被上訴人辛○○
（承辦人）、庚○○（副理）、己○○（經理）、戊○○（會勘
。下稱辛○○等四人）及其他被上訴人即原豐原合作社放款審議
委員會（下稱放審會）委員甲○○（兼總經理）乙○○、丙○○
、丁○○（下稱甲○○等四人），於審核放款業務時，竟未依「
信用合作社放款審核委員會組織準則」（原判決誤載為信用合作
社「授信審議」委員會組織準則，下稱放款組織準則）及「豐原
市信用合作社放款準則」（下稱放款準則）之規定，辦理徵信調
查，蓄意違反放款準則之規定，以反推算法，高估系爭擔保物之
交易價值，並由甲○○等四人審核通過，准予放貸。嗣羅文雄無
法繳息，經伊聲請法院拍賣該擔保物，僅以四百六十萬元拍定，
致伊受有五百四十萬元之差額損害。而被上訴人等之背信犯行，
又經台灣高等法院台中分院（下稱台中高分院）以八十九年度上
易字第二二三九號刑事判決有罪確定。則被上訴人中除辛○○外
，既均受伊之委任，卻違背受任人之義務，故意侵害伊之財產權
，即應對伊負損害賠償責任。縱認辛○○等四人與伊間僅屬僱傭
關係，其背於提供勞務應盡誠實信用原則之義務，有債務不履行
之不完全給付情事，亦應賠償伊所受之損害。並因與其他有委任
契約存在之被上訴人負擔同一之損害賠償債務，而屬不真正連帶
債務。爰依民法第五百四十四條、第二百二十七條之規定及不真
正連帶債務之法律關係，求為命被上訴人各給付（賠償）伊五百
三十一萬四千八百八十元，及自九十五年一月二十六日起加付法
定遲延利息；如其中一人為給付，他人免為給付之判決。
被上訴人則以：辛○○等四人僅受僱於上訴人，與上訴人間為僱
傭關係，又非放款委員，對貸款事務並無裁量決定權，其依放款
準則第二十一條第六款之規定，以查估時價之七成計算放款金額
，符合上訴人之作業慣例，自無賠償責任可言。況系爭貸款係經
上訴人召集監事會決議確認通過放審會委員甲○○等四人之審核
，系爭擔保物於法院第一次拍賣時所定之底價亦達一千零十五萬
元，益見辛○○等四人未高估系爭擔保物之價值，甲○○等四人
更未違背放款準則等語，資為抗辯。
原審斟酌全辯論意旨及調查證據之結果，以：訴外人豐臣公司負
責人羅文雄於八十一年十二間，提供系爭擔保物，向上訴人貸款
一千萬元。被上訴人辛○○等四人分別擔任上訴人之徵信、放款
、審核業務之承辦人、副理、經理、會勘等職務，而被上訴人甲
○○等四人均為上訴人之放審會放款委員（僅甲○○兼任總經理
）。嗣被上訴人等因羅文雄超貸案，經台中高分院以八十九年度
上易字第二二三九號判決分別判處有期徒刑確定。均為兩造所不
爭執之事實。上訴人雖主張辛○○等四人與伊之間為委任關係云
云，惟三百萬元以上之核貸案，須經由上訴人所屬放審會之審核
通過方可放貸，既為其所不爭執，且依證人即前豐原合作社承辦
貸款之人員劉振興之證詞，及系爭放款準則第七條明定「本社（
豐原合作社）放款審核委員會負責審核全部放款，凡屬放款均須
呈經審核委員會通過」之旨，再參諸己○○（經理）、辛○○二
人業經另件台中地院民事判決確認其與上訴人間有僱傭關係存在
，對職級較低於己○○之戊○○及庚○○二人，亦應為相同之認
定等情，足見辛○○等四人對於系爭一千萬元之貸款，並無審查
准駁與否之決定權。渠等縱有鑑估及會勘系爭擔保物、就核貸額
度提出建議事項（辛○○、庚○○）供為放審會審核決定之參考
；或於三百萬元以內之放款有自行裁量之決定權限（己○○、戊
○○），但額度超過三百萬元之放款，仍應由放審會為最終實質
之審核，渠等尚無自主裁量之決定權，與上訴人間自屬僱傭關係
，非委任關係。其次，上訴人援用辛○○、己○○、黃士欽、乙
○○、庚○○於台中縣調查站（下稱調查站）時之陳述，及上開
刑事判決、債權憑證暨分配表等件，主張辛○○等四人於辦理系
爭貸款時故意高估系爭擔保物之價值，有違背職務之背信犯行，
致上訴人受有損害，應負不完全給付之損害賠償責任云云，為辛
○○等四人所否認。參酌證人劉振興及其他放審會委員林瑞柏、
理事張正平、張炳炎、吳炆霖等人之證述，可知辛○○等四人於
鑑估及審核系爭擔保物之價值所填載之不動產調查報告表時，係
依慣例以放款準則第二十一條第六款之規定為準，再依同條第五
款規定計算方式推算出時（市）價後填載於調查表內。此與上訴
人於「七十七年至八十年間」其他核貸案之調查表相互對照，即
證辛○○等四人填載於系爭貸款調查表之價值計算方式，與其他
貸款案相同。況系爭調查表上記載核估之計算方式，業經上訴人
之放審會、稽核單位先後審核、覆核通過，復經上訴人於八十三
年一月間之監事會予以確認作成決議，亦見上訴人之審核或稽核
控管單位，皆認辛○○等四人係採用同一標準之鑑價程序而無違
反相關規定之情形。是以辛○○等四人辯稱：依放款準則第二十
一條第六款所定以標的物時價之七成計算可貸放之最高金額，為
內部之慣例，應屬可採。尚不得以其四人當時以系爭土地每坪時
價八十五萬元作為估貸金額之基礎，或與他家銀行之估價有別，
或因事後拍賣，強制執行無法受償所受之損害，指為其係高估系
爭擔保物之價值。參以辛○○等四人之估價，經核與鄰近之豐原
市○○段三七五之四號土地及其地上建物，於訴外人第一商業銀
行北台中分行於七十九年十一月間就該土地及建物貸放估定每坪
土地之貸放值為一百二十八萬餘元相較，並無高估之情。及上訴
人於八十四年三月就系爭擔保物之執行鑑價結果表示拍賣之底價
應提高為一千七百二十萬元（土地一千一百萬元、房屋六百二十
萬元），暨羅文雄於八十一年十二月十四日取得貸款後，曾繳息
至八十三年五月十四日止始未繼續繳納，可證辛○○等四人於承
辦系爭貸款程序時，羅文雄仍有償債能力，而上訴人復未證明渠
等與羅文雄有不法勾結之事實等情，益見辛○○等四人無高估系
爭擔保物之價值及侵害上訴人權益之故意。不能以羅文雄於一年
多以後週轉失靈，及系爭擔保物之拍定價格僅為四百六十萬元逕
認辛○○等四人有高估系爭擔保物價值之違背職務行為，致上訴
人受有差額五百六十萬元之損失。上訴人依辛○○等四人違反委
任（或僱傭）契約之義務及有不完全給付情事之法律關係，請求
渠等負不真正連帶之損害賠償責任，即屬無理。至於被上訴人甲
○○等四人皆為上訴人之放審會委員，渠等處理放款之審議事項
，有裁量決定之權限，與上訴人間固為委任關係，然依放款組織
準則第九條之規定，渠等均為義務職，就放款審核事務之處理，
並未受有報酬，則依民法第五百三十五條規定，甲○○等四人，
就系爭放款業務之執行，僅應負與處理自己事務為同一之注意義
務。並依同準則第七條第一、二款所定之放審會職權為：「關於
大額放款之審議事項」、「關於借款社員與其保證人信用調查及
質押估價之抽查復查事項」等為其審議職務內容，而系爭擔保物
之核估程序，既無違誤，嗣後又經上訴人之稽核單位覆核通過及
其監事會決議確認無訛，均如前述，自難認甲○○等四人有未依
委任人（上訴人）之指示處理事務之過失，或有逾越權限之違背
職務行為情事。上訴人請求渠等賠償，亦屬無據。從而，上訴人
請求被上訴人等應各給付上訴人五百三十一萬四千八百八十元之
本息，如其中一人已為給付，他人免為給付之義務，即非有理。
為原審心證之所由得，並說明原審認定事實，及所為前述論斷，
不受台中高分院八十九年度上易字第二二三九號刑事確定判決拘
束之理由，兩造其餘攻擊防禦方法無庸逐一再予論述，因而維持
第一審所為上訴人敗訴之判決，駁回其上訴，經核於法洵無違誤
。按原審除依系爭擔保物調查表、上訴人監事會之決議及被上訴
人等於調查站之供述外，尚審酌證人劉振興及其他放款委員林瑞
柏等人之證述，上訴人之其他貸款案多件調查表、暨系爭擔保物
中之土地與鄰近其他土地向金融機關等貸款所估之每坪價格相比
較之結果，始認定系爭擔保物之時價並無高估情形，且符合放款
準則第二十一條第六款規定之放款估價標準，及上訴人之內部慣
例，而為不利於上訴人之判決。上訴意旨，猶就原審取捨證據、
認定事實之職權行使、暨其已詳析之法律判斷，指摘原判決不當
，聲明廢棄，非有理由。
據上論結，本件上訴為無理由。依民事訴訟法第四百八十一條、
第四百四十九條第一項、第七十八條，判決如主文。
中    華    民    國  九十七  年    二    月  二十九  日
                      最高法院民事第三庭
                          審判長法官  蘇  茂  秋
                                法官  陳  碧  玉
                                法官  劉  靜  嫻
                                法官  張  宗  權
                                法官  吳  謀  焰
      本件正本證明與原本無異
                                      書  記  官
中    華    民    國  九十七  年    三    月   十二   日
                                                    ｍ


司法院資訊處製作；財團法人民間司法改革基金會備份。
